ACORDAO-COMPLETO-2409126

ACÓRDÃO 5240/2020 ATA 13/2020 - PRIMEIRA CÂMARA

VISTOS, relatados e discutidos estes autos de pensões militares concedidas pelo Comando da Aeronáutica,
ACORDAM os Ministros do Tribunal de Contas da União, reunidos em sessão da Primeira Câmara, diante das razões expostas pelo Relator, com fundamento no art. 71, inciso III, da Constituição Federal e nos arts. 1º, inciso V, 39, inciso II, e 45 da Lei 8.443/1992, em:
9.1. considerar ilegais os atos de pensão de interesse das sras. Claudia Pires da Silva, Marlene de Oliveira Moreira Cunha e Terezinha Monteiro Andrade Karpiuck, recusando seu registro;
9.2. dispensar o ressarcimento das quantias indevidamente recebidas, em boa-fé, pelas interessadas, consoante o Enunciado 106 da Súmula de Jurisprudência deste Tribunal;
9.3. determinar ao Comando da Aeronáutica que:
9.3.1. faça cessar, no prazo de 15 (quinze) dias, contado a partir da ciência desta deliberação, os pagamentos decorrentes dos atos impugnados, sob pena de responsabilidade solidária da autoridade administrativa omissa, consoante disposto nos arts. 71, inciso IX, da Constituição Federal e 262 do Regimento Interno desta Corte;
9.3.2. dê ciência do inteiro teor desta deliberação às sras. Claudia Pires da Silva, Marlene de Oliveira Moreira Cunha e Terezinha Monteiro Andrade Karpiuck, alertando-as de que o efeito suspensivo proveniente da interposição de eventuais recursos, caso não providos, não as exime da devolução dos valores indevidamente percebidos após a notificação;
9.3.3. envie a esta Corte de Contas, no prazo de 30 (trinta) dias, por cópia, comprovante de que as interessadas tiveram ciência desta deliberação;
9.4. esclarecer à unidade de origem, com supedâneo no art. 262, § 2º, do Regimento Interno, que as concessões consideradas ilegais poderão prosperar mediante a emissão e o encaminhamento a este Tribunal de novos atos concessórios, escoimados da irregularidade apontada nestes autos;
9.5. determinar à Sefip que monitore o cumprimento das medidas indicadas no item 9.3.

Apreciação, para fins de registro, de pensões militares concedida pelo Comando da Aeronáutica.

Primeira Câmara

Ministério da Defesa - COMANDO DA AERONÁUTICA.

3. Interessadas: Claudia Pires da Silva (XXX.894.277-XX); Marlene de Oliveira Moreira Cunha (XXX.206.949-XX); Terezinha Monteiro Andrade Karpiuck (XXX.676.218-XX).

13.1. Ministros presentes: Walton Alencar Rodrigues (Presidente), Benjamin Zymler (Relator), Bruno Dantas e Vital do Rêgo.
13.2. Ministro-Substituto presente: Weder de Oliveira.

ACORDAO-COMPLETO-2435641

Acórdão de Relação 11634/2020 - Primeira Câmara

Acórdão de Relação

BENJAMIN ZYMLER

Trata-se de pensões militares concedidas pelo Comando da Aeronáutica.
2.	A Secretaria de Fiscalização de Pessoal (Sefip) , pautando-se pelo entendimento firmado no Acórdão 2225/2019-TCU-Plenário, propõe, com a anuência do Ministério Público, a negativa de registro dos atos, haja vista o cálculo dos proventos contemplar a vantagem estabelecida no art. 110, § 1º, da Lei 6.880/1980, indevidamente atribuída aos instituidores quando estes já se encontravam na condição de reformados.
	É o relatório.

não há

Procurador Sergio Ricardo Costa Caribé.

PENSÕES MILITARES. INSTITUIDORES AGRACIADOS - DEPOIS DE REFORMADOS - COM ELEVAÇÃO DOS PROVENTOS MOTIVADA POR INVALIDEZ PERMANENTE (ART. 110 DA LEI 6.880/1980). AUSÊNCIA DE PREVISÃO LEGAL PARA EXTENSÃO DA VANTAGEM A MILITARES JÁ REFORMADOS. FALHA PRESENTE NOS BENEFÍCIOS PENSIONAIS. ILEGALIDADE. NEGATIVA DE REGISTRO. DETERMINAÇÕES.

PENSÃO MILITAR (PMIL)

Secretaria de Fiscalização de Pessoal (SEFIP).

Em exame, três pensões militares concedidas pelo Comando da Aeronáutica.
2.	A Secretaria de Fiscalização de Pessoal (Sefip) , verificando que os proventos das beneficiárias contemplam - reflexamente - a vantagem estabelecida no art. 110, § 1º, da Lei 6.880/1980, atribuída aos respectivos instituidores anos depois de sua reforma original, propugna, na esteira do Acórdão 2225/2019-TCU-Plenário, a negativa de registro dos atos.
3.	O Ministério Público põe-se de acordo.
4.	Acompanho os pareceres técnicos.
5.	O art. 110, § 1º, da Lei 6.880/1980 (Estatuto dos Militares) , na redação dada pela Lei 7.580/1986, dispõe:
"Art. 110. O militar da ativa ou da reserva remunerada, julgado incapaz definitivamente por um dos motivos constantes dos incisos I e II do art. 108, será reformado com a remuneração calculada com base no soldo correspondente ao grau hierárquico imediato ao que possuir ou que possuía na ativa, respectivamente. 
§ 1º Aplica-se o disposto neste artigo aos casos previstos nos itens III, IV e V do artigo 108, quando, verificada a incapacidade definitiva, for o militar considerado inválido, isto é, impossibilitado total e permanentemente para qualquer trabalho".
6.	Como se vê, o benefício previsto no dispositivo é expressamente dirigido ao militar da ativa ou da reserva remunerada. Aliás, sua concessão é mesmo indissociável da imediata passagem do interessado - em caráter definitivo - para a inatividade. Logo, naturalmente, não se aplica aos militares que, quando reconhecido seu estado de invalidez, já se encontrem reformados.
7.	Sobre a matéria, a jurisprudência do Superior Tribunal de Justiça (STJ) , intérprete último da lei federal, há muito se encontra pacificada, como ilustra o precedente adiante reproduzido:
"ADMINISTRATIVO. MILITAR. REFORMA. ALTERAÇÃO DE BENEFÍCIO. INCAPACIDADE SUPERVENIENTE. ART. 110, § 1º, C/C ART. 108, V, DA LEI 6.880/80. MILITARES DA ATIVA OU RESERVA REMUNERADA. RESTRIÇÃO. MILITAR JÁ REFORMADO. IMPOSSIBILIDADE. 1. A reforma do militar com a remuneração calculada com base no soldo correspondente ao grau hierárquico imediato ao que possuir ou que possuía na ativa, nos termos do art. 110, § 1º, c/c o art. 108, V, da Lei 6.880/80, restringe-se aos militares da ativa ou reserva remunerada, na exata disposição do caput do art. 110, não sendo possível a concessão de tal benesse àqueles militares já reformados. 2. Recurso especial não provido" (REsp 1.340.075/CE, Rel. Min. Castro Meira, Segunda Turma, julgado em 9/4/2013, DJe de 15/4/2013; ênfase acrescentada) .8.	Como anotou a Sefip, tal entendimento também foi esposado pelo Plenário desta Corte de Contas, por meio do Acórdão 2.225/2019, de 18/9/2019.
9.	Posto isso, verifico que todos os instituidores arrolados nos autos foram reformados muito antes da constatação de sua invalidez, não lhes assistindo, portanto, o acréscimo que lhes foi concedido pelo Comando da Aeronáutica:
	Nome 
 (Último Grau na Ativa) 
	Reforma
	Grau de Referência para Proventos
	Alteração da Reforma
	Novo Grau de Referência para Proventos

	Davi Cunha
 (Suboficial) 
	3/2/2003
	Segundo-Tenente
	4/2/2005
	Primeiro-Tenente

	Hundemberg Pires da Silva
 (Suboficial) 
	8/3/1991
	Segundo-Tenente
	28/11/2006
	Primeiro-Tenente

	Universoli Karpiuck
 (Suboficial) 
	8/5/2001
	Segundo-Tenente
	28/5/2013
	Primeiro-Tenente

10.	Assim, apresentam-se ilegais tanto as alterações das reformas dos militares quanto, no que aqui interessa, os benefícios pensionais outorgados a suas dependentes (pela ordem, as sras. Marlene de Oliveira Moreira Cunha, viúva, Claudia Pires da Silva, filha, e Terezinha Monteiro Andrade Karpiuck, viúva) .
11.	A propósito, não é demasiado assinalar que a relação jurídica de militares inativos com a União é substancialmente distinta daquela envolvendo suas pensionistas, de modo que não há que se falar, em favor destas, em eventual direito à conservação nos proventos de vantagens - ora reconhecidamente irregulares - indevidamente percebidas em vida pelo instituidor. 
12.	Aliás, o Supremo Tribunal Federal tem restringido até mesmo a eficácia de títulos executivos judiciais quando o titular do direito migra da condição de servidor ativo para a de servidor aposentado. No MS 30.725, por exemplo, o Ministro Gilmar Mendes anotou:
"Nesse sentido, a coisa julgada deveria ser invocada, a princípio, para efeitos de pagamento de vencimentos, o que não significa, necessariamente, que essa proteção jurídica se estenda, desde logo, para o cálculo dos proventos, o qual deve ser analisado caso a caso, sob pena de reconhecer-se a perpetuação de um direito declarado a ponto de alcançar um instituto jurídico diverso: o instituto dos proventos."
13.	Por fim, cumpre assinalar que, no caso específico do sr. Universoli Karpiuck, dado que o militar exerceu a faculdade de contribuir sobre um posto acima do grau hierárquico tomado como referência para cálculo de seus próprios proventos (cf. redação original do art. 6º da Lei 3.765/1960) , a pensão por ele instituída deve ser calculada sobre o posto de Primeiro-Tenente, e não de Capitão, como erroneamente consta no ato emitido pelo Comando da Aeronáutica. 
14.	Diante do exposto, voto no sentido de que este Colegiado adote a deliberação que ora submeto a sua apreciação.
TCU, Sala das Sessões Ministro Luciano Brandão Alves de Souza, em 5 de maio de 2020.
BENJAMIN ZYMLER 
Relator